臺灣臺北地方法院民事判決　九十年度重訴字第二六一三號
　　原　　　告　力岩營造工程有限公司
　　法定代理人　甲○○
　　法定代理人　乙○○
右當事人間請求給付承攬報酬事件，本院判決如左：
    主      文
被告應給付原告新台幣貳佰壹拾伍萬肆仟伍佰拾柒元，及自民國九十年八月七日起
至清償日止，按年息百分之五計算之利息。
原告其餘之訴駁回。
訴訟費用由被告負擔百分之二十四，餘由原告負擔。
本判決於原告以新台幣柒拾貳萬元為被告供擔保後，得為假執行；但被告如於假執行
程序實施前，以新台幣貳佰壹拾伍萬肆仟伍佰拾柒元為原告預供擔保，得免為假執
行。
原告其餘假執行之聲請駁回。
    事      實
甲、原告方面：
一、聲明：
（一）被告應給付原告新台幣（下同）八百八十八萬五千二百零五元，及其中八百七
      十三萬四千零五元部分，自民國九十年八月七日起至清償日止，十五萬一千二
      百元部分，自九十年十二月二十九日起至清償日止，均按年息百分之五計算之
      利息。
（二）願供擔保，請准宣告假執行。
二、陳述：
（一）原告前承攬被告「台北都會區○○○○道路台北縣側設計計畫工程三重市○○
      ○路至中興橋段（第二標）」之3K＋185排水箱涵推進工程（下稱系爭工程）
      ，依被告八十九年十二月四日（八九）國土備字第○九三號備忘錄（下稱備忘
      錄）可知，工程總價為二千八百十七萬一千元（含稅則為二千九百五十七萬九
      千五百五十元），被告於該備忘錄中承諾本案在未與業主（即內政部營建署）
      議價程序完成前，同意按月依照業主檢驗合格完成量之百分之七十先行予原告
      辦理計價。原告已於九十年三月完成所有主體工程，並經業主核備在案，原告
      於施工過程中依前述備忘錄按月依業主檢驗合格完成量共開立二千九百十一萬
      三千三百五十元之發票向被告請款，被告依備忘錄之約定先行支付二千零三十
      七萬九千三百四十五元，詎原告嗣後向被告請領其餘款項八百七十三萬四千零
      五元時，被告竟表示其與業主完成議價之金額為二千五百五十萬元，依兩造於
      八十九年十月十九日簽立之協議書，原告之承作金額為上述金額之百分之八十
      一即二千零六十五萬元，扣除原告已領之金額後尾款僅餘二十七萬五千六百五
      十五元等語。經原告以其所言不實再度發函通知付款後，被告又稱依其與業主
      議價金額二千五百五十萬元（未稅）之百分八十一核算，原告之承攬金額應為
      二千一百六十八萬七千七百五十元，扣除原告未施作項目金額十五萬一千七百
      十八元及已領取之二千零三十七萬九千三百四十五元後，尾款僅餘一百一十五
      萬六千六百八十七元等語，而拒不依備忘錄所示之工程總金額為給付之依據。
      被告既承諾於未與業主議價程序完成前，同意按月依業主檢驗合格完成量之百
      分之七十先行予原告辦理計價，則被告於與業主完成議價後即應支付原告其餘
      百分之三十之工程款，查被告已於九十年六月二十九日與業主完成議價手續，
      自應給付尾款八百七十三萬四千零五元。原告已於九十年七月二十六日發函催
      告被告於文到三日內如數給付，被告係於同年八月三日收受該函，迄八月六日
      期限屆滿仍未為給付，原告自得請求被告給付工程尾款八百七十三萬四千零五
      元，及自九十年八月七日起至清償日止，按年息百分之五計算之遲延利息。又
      系爭工程項目暨工程計價，概依上揭備忘錄所附施工計價單為準，其中第三項
      「場鑄段BO1箱涵」、第四項「場鑄段BO2箱涵」、第七項「箱涵聯結工料費」
      、第十四項「堤防鋪面及堤防修護費」之款項原不在起訴請求之列，然原告今
      已完成上述第三項、第四項、第七項之工程，其總工程款為十五萬一千二百元
      ，經原告於九十年十二月二十一日發函催告被告於文到七日內給付，被告竟陳
      稱原告本次（第五次）所請領之金額應為其與業主議定價格之百分之八十一，
      即七萬四千七百二十七元等語，而拒絕給付。原告另追加請求此部分工程款十
      五萬一千二百元，及自九十年十二月二十九日起至清償日止，按年息百分之五
      計算之利息。是本件合計請求被告給付八百八十八萬五千二百零五元，及其中
      八百七十三萬四千零五元部分，自九十年八月七日起至清償日止，十五萬一千
      二百元部分，自九十年十二月二十九日起至清償日止，均按年息百分之五計算
      之利息。
（二）兩造於八十九年十月十九日簽立之協議書並非正式承攬契約之約定：
    １八十九年九月間，被告得知原告為一專業從事推進工程之下游包商，擬將其向
      業主即內政部營建署所預約承攬之系爭工程分包予原告承作，故被告先通知原
      告至其辦公室領取空白施工估價單（含施工圖、施工說明書）一式，囑原告依
      圖說內容及工程項目、數量填列估價金額送交被告供其選商審核，原告依囑辦
      理，其後被告通知原告謂可接受原告之施工估價金額，惟因被告表示當時尚未
      與業主締結系爭工程合約，無法確認系爭工程之所有內容，故須暫緩與原告簽
      立正式之承攬契約，但為確立兩造誠意，被告提議以協議書保證原告為系爭工
      程之承攬廠商，俟被告與業主合意完成議定價格後，再由兩造訂立正式承攬契
      約。
    ２前揭協議書僅為被告承諾系爭工程交由原告承攬之約定，關於契約之重要之點
      ，諸如工程地點、工程項目、工程總價、工期等並未明定，兩造就契約之要素
      既未達成意思表示之合致，承攬契約難謂有效成立；況查，依意思表示解釋之
      法則，應探求當事人之真意，而探求當事人之真意，應通觀全文，依誠信原則
      ，從制定之目的及價值等作全盤之觀察，於文義上及論理上詳為推求。而彼時
      被告與業主之主承攬契約及議價均尚未定案，兩造之承攬關係尚無從確立，而
      協議書第四條及第六條均有「正式合約簽訂後」等字眼，兩造又未曾依該協議
      書履行，故該協議書顯非正式之承攬契約。
    ３再查，前揭協議書訂立後，原告並未依該協議書之約定進場施工，被告亦未曾
      要求原告施工或履行任何義務，由此更可佐證該協議書確非正式承攬契約，被
      告雖先辯稱原告已依該協議書進場施工，惟經原告提出該期間並無施工之證據
      後，被告始改稱原告於何時進場施工與該協議書之效力無涉等語，其言不由衷
      可見一班。
（三）被告八十九年十二月四日（八九）國土備字第○九三號備忘錄方為兩造就系爭
      承攬契約達成合致之憑據：
    １查被告八十九年十二月四日（八九）國土備字第○九三號函，其主旨為：「覆
      貴公司民國八十九年十一月二十七日力北000000-0號及民國八十九年十一月十
      五日力北000000-0號備忘錄」，故該備忘錄係針對原告上開二函文作出回應，
      此亦經被告自承在卷。而上開三函文制作之始末及背景事實為：兩造於八十九
      年十月十九日簽訂前揭協議書後，當時被告與業主並未議價完成，兩造亦未訂
      立正式合約，惟因被告受業主催工甚急，乃請原告就先行進場施工之原因及施
      工價款等條件詳加修文載明，以供被告公司主管裁奪，原告乃於八十九年十一
      月十五日及同年十一月二十七日二度去函被告商擬兩造承攬契約之內容。
    ２原告八十九年十一月十五日力北000000-0號函說明四：「基於前述催工、禁令
      等變動因素，有關貴我制訂本工程合約之時程及雙方權利義務，實有提前確定
      之必要‧‧‧本公司係依與貴公司簽訂之正式合約後，方得以貴公司下包名義
      進場施工」，足證截至斯時兩造正式承攬契約尚未簽訂；另同函說明四中另言
      及：「迫於業主催工，請貴公司先行依本公司之工程估價單內各項工作報價金
      額之70﹪，於本公司施作完成並經檢驗合格後支付予本公司以為部分工材租賃
      及工資之應付，此應急期限至業主可放款時為止，剩餘工程款及管銷等合約各
      協議款項，亦於業主可發放本部分之可估驗工程進度款額時，再行加減扣抵後
      補足予本公司」。此為原告就系爭工程之價格及給付標準及時間提請被告確認
      ，惟被告接獲此函後未予立即回覆，原告乃於八十九年十一月二十七日以力北
      000000-0號函催促被告並重申前旨，被告方於八十九年十二月四日以（八九）
      國土備字第○九三號備忘錄函覆原告。
    ３系爭備忘錄載明：「本公司同意按月依業主檢驗合格量之百分之七十（現金票
      ）先行予貴公司辦理計價（單價詳附件）」，而該備忘錄附件之工程計價單即
      係依照原告初始檢送之工程估價單內容重新繕印，是被告顯已同意依該工程計
      價單為計價之標準，至此可謂兩造就承攬契約計價之重要事項達成合致。
    ４再者，該備忘錄已就承攬契約必要之點約定詳備，而具備正式契約之形式：
    （１）工程項目及工程總價：如被告所列十四項工程項目。並詳列工程之單價及
          複價。
    （２）付款辦法：
　      計價數量：依業主檢驗合格完成量辦理計價。
      　計價時點：按月計價。
      　計價金額：依業主檢驗合格完成量之百分之七十現金票，其餘百分之三十
          為保留款。
    　  保留款之請領：明定未與業主議價完成前不得請領保留款。
    （３）工程品質驗核：依業主檢驗合格為標準。
    ５承上，原告於八十九年十二月四日即行辦理進場施工，直至九十年四月三日止
      ，共計向被告申請計價四次，被告並依約核定發放四次工程估驗款，其中所有
      計價項目，金額及保留款悉依前開備忘錄之工程計價單內容履行，原告並開立
      足額之發票共計二千九百十一萬三千三百五十元請款，被告依約亦先行按業主
      檢驗完成量支付百分之七十之工程款予原告，均得以佐證兩造係以備忘錄作為
      承攬契約履行之依據。
（四）被告主張其與業主之議價金額為二千六百七十七萬五千元（含稅），並非實在
      ：
    １被告辯稱應依系爭協議書為計價之標準，其與業主議價之金額為二千六百七十
      七萬五千元，故依議價金額百分之八十一扣除原告已領取之金額，本件僅餘一
      百一十五萬六千六百八十七元云云。惟依鈞院向業主即內政部營建署函詢結果
      ，上開金額與其與業主之議價金額相差達二百六十萬八千八百五十一元，且被
      告實際支領之金額亦已超過其所主張之議價金額，足證原告之主張不實。
    ２查兩造協議書第一條明載：「本工程排水箱涵推進工程部分，甲方以業主與甲
      方議定價格之81﹪交由乙方承作（包涵施工費、稅管費、安衛交維及其他與本
      推進箱涵工程有關之計價項目）」，是被告與業主之議價金額應包含前揭管銷
      費用，詎被告明知卻刻意隱瞞管銷費用而陳報不實之議價金額，以圖規避其給
      付責任，自屬可議。
（五）退步言之，縱鈞院認定協議書可視為兩造承攬契約之約定，然嗣後之備忘錄亦
      已更改前揭協議書之內容：
      按債務更新，乃變更債之要素，使成立新債務而消滅舊債務之契約。縱認協議
      書可視為兩造承攬契約之約定，而原告於簽訂協議書後復於八十九年十一月十
      五日及八十九年十一月二十七日二度去函被告就工程款計價事項重為商議，被
      告亦以八十九年十二月四日（八九）國土備字第○九三號備忘錄復文，同意以
      該附件之工程計價單為計價之依據，則兩造顯已就承攬契約之要素即「承攬報
      酬之計價標準」為變更之合意，自應視為兩造有以該備忘錄成立新債務而消滅
      協議書舊債務之合意，是被告猶執協議書之約定變更計價，殊屬無據。再查該
      備忘錄說明一雖記載：「本案在未與業主議價程序完成前‧‧‧」等語，惟在
      兩造已變更以該備忘錄附件之工程計價單為計價之依據前提下，僅可解為兩造
      對給付承攬報酬時期之約定。
（六）原告無負擔工程保留款及保固金之義務：
      系爭備忘錄為本件兩造工程合約之憑據，依其內容意旨，原告僅係被告之僱傭
      下包，悉依被告所給施工圖說施作，並經被告及業主審核之施工完成之合格量
      請領承攬報酬；換言之，原告之契約義務僅止於將其所承攬之施工項目完成，
      經業主檢驗合格，由被告向業主請領估驗款而已，原告並無保證被告與業主承
      攬之所有工程全部完工，並經業主正式驗收合格之義務。
三、證據：提出被告八十九年十二月四日（八九）國土備字第○九三號備忘錄一件、
    發票四份、工程估驗付款表七份、原告八十九年十一月十五日力北000000-0號備
    忘錄、九十年七月六日力國開三重環快文第900706-1號函、九十年七月二十六日
    力國開三重環快文第900726-1號函、九十年十二月二十一日力國開三重環快文第
    9001 221-1號函各一件、九十年七月二十日桃園二十七支郵局第一四三號存證信
    函、被告八十九年十二月二十六日會議紀錄一份、九十年七月二十五日（九○）
    國土字第○七○二六號函、九十年九月十一日（九○）國土字第○九○○六號函
    、九十一年一月三日（九○）國土字第○一○○八號函各一件、郵局掛號函件執
    據一份、內政部營建署北區工程處八十九年十二月一日八九營署北北字第四○三
    八七一號開會通知單書函一件（以上均為影本），並聲請向內政部營建署函詢系
    爭工程第三次變更設計之新增工程施工費暨工程總價等事宜。
乙、被告方面：
一、聲明：
（一）原告之訴及假執行之聲請均駁回。
（二）如受不利判決，願供擔保請准宣告免為假執行。
二、陳述：
（一）兩造就系爭工程之總工程費，已明訂為被告與業主內政部營建署議訂價格之百
      分之八十一，有協議書可證：
    １兩造於八十九年十月十九日就系爭工程簽訂協議書，其第一條即明訂：「本工
      程之3K+185排水箱涵推進工程部分，甲方以（即被告）業主（內政部營建署）
      議訂價格之81%交由乙方（即原告）承做（包含施工費、稅管費、安衛交維及
      其他與本推進箱涵工程有關之計價項目）」，是系爭工程之總工程費，應按被
      告與業主議訂價格之百分之八十一計算，至為明確。
    ２惟因被告與業主之議價程序遲未能完成，為免原告先行施工後，無計價標準辦
      理計價，資金周轉發生困難，被告方同意在未與業主完成議價程序前，先行按
      擬與業主議訂價格之百分之七十為標準計價予原告，此乃原告於八十九年十二
      月四日傳真系爭備忘錄之緣由，益證該備忘錄所附工程總金額並非兩造就系爭
      工程議訂之工程總金額，原告之主張顯有誤解。
    ３經查系爭工程施工費用之議訂價格僅為二千五百五十萬元，加計百分之五營業
      稅後之議訂價格應為二千六百七十七萬五千元，故兩造間系爭工程之總工程費
      即應為二千一百六十八萬七千七百五十元（00000000×81%=00000000），扣除
      原告未施作項目「堤防鋪面及堤防修護」之金額七萬六千九百九十元（90524
      ×1.05%×81%=76990）及原告已領之工程款二千零三十七萬九千三百四十五元
      後，僅餘一百二十三萬一千四百一十五元（00000000－00000－00000005=0000
      000）之工程款未付，原告主張尚有工程尾款八百餘萬元云云，顯與事實不符
      。而按兩造協議書第二、三條約定，應保留百分之五之工程款亦即一百零八萬
      四千三百八十七點五元（00000000×5%=0000000.5）作為工程保留款，至工程
      全部完工經被告業主正式驗收合格，且原告辦妥保固手續後方給付予原告，故
      原告完成上開行為前即請求給付所餘全部工程款，顯亦與上開協議書之約定不
      符。
    ４至於勞工安全衛生費、環境維護費、營造綜合保險、管理及利潤等各項費用，
      均係依上開議訂價格比例調整者，是上開比例調整之費用自不在協議書所指
      「議訂價格」之範圍內，原告主張上開各項費用亦應計入系爭工程款範圍內，
      顯與協議書約定不符。又工程實務上，除各項工程項目係由下包之原告施工外
      ，有關勞工安全衛生、環境維護甚且營造保險等各項工作，仍均由被告自己進
      行，故下包商之原告並無勞工安全衛生費、環境維護費、營造綜合保險、管理
      及利潤等各項費用之請求權，此由被告同意於與業主完成議價程序前，先行辦
      理計價予原告之計價項目中，並未包含前揭費用項目，即可證之。原告對於業
      主按施工款比例核給被告之勞工安全衛生費、環境維護費、營造綜合保險、管
      理及利潤等各項費用，並無請求權。
（二）兩造間承攬契約於八十九年十月十九日簽訂協議書時，即已有效成立：
      按解釋契約，固須探求當事人立約時之真意，不能拘泥於契約之文字，但契約
      文字業已表示當事人真意，無須別事探求者，即不得反捨契約文字而更為曲解
      ，最高法院著有十七年上字第一一一八號判例可參。查系爭協議書已明訂，承
      攬之工作為「台北都會區○○○○道路台北縣側建設計畫工程三重市○○○路
      至中興橋段（第二標）」之3K+185排水箱涵推進工程」，承攬之工程總價為：
      「甲方以（即被告）業主（內政部營建署）議訂價格之81%交由乙方（即原告
      ）承做」，而系爭工程既係由業主交被告承攬後，再由被告交原告次承攬，則
      無論工作項目、工作地點等，依上開協議書之規定均屬可得確定，系爭協議書
      對於承攬之工作及承攬之總價既均已明訂，依民法第一百五十三條之規定，兩
      造間承攬契約於八十九年十月十九日簽訂協議書即已有效成立，縱該協議書第
      四條、第六條均有「正式合約簽訂後」之文句，但依該協議書第六條明訂：「
      本協議書未盡事宜按甲、乙雙方簽訂之工程契約相關規定辦理」，故就本協議
      書已明訂之事項如系爭工程總價等，自不得再事爭執。原告以協議書第四、第
      六條有正式合約簽訂後之文句，主張系爭協議書非屬正式承攬契約之約定，顯
      無可採。又被告係於何時進場施工，顯與系爭協議書之效力無涉，是原告主張
      系爭協議書僅係被告同意將系爭工程交由原告施作之約定，亦無理由。
（三）原告主張八十九年十二月四日備忘錄方為兩造就承攬契約達成合致之憑據，或
      已變更協議書之內容云云，顯無可採：
    １系爭備忘錄係為回覆原告八十九年十一月十五日力北000000-0號及八十九年十
      一月二十七日力北000000-0號函所為，原告於其八十九年十一月二十七日函即
      已自承：「‧‧‧本工程一旦動工即需使用之工程、材料支出、機械設備之訂
      購預付款，及其他臨時性租賃，均需事先安排預定，否則無法趕上本工程期限
      內完成本案，爰本公司財務周轉原因，若本案工程款無法如期發放，資金周轉
      將產生問題，工程無法如期完成」等語，故原告否認其無資金周轉困難求援被
      告之事云云，顯與其上開函文內容所載不符，益證被告確係與業主間之議價程
      序非短時間內能完成，惟為達業主工期之要求，無法等待議價完成後才由原告
      進行施工。而考量原告於被告與業主議價完成前先行進行施工後，因無計價標
      準辦理計價，資金周轉將發生困難，被告方同意在未與業主完成議價程序前，
      先行按擬與業主議訂價格之百分之七十為標準計價予原告，此乃原告八十九年
      十二月四日備忘錄之緣由，原告主張該備忘錄方為兩造就承攬契約達成合致之
      憑據云云，顯與事實不符。
    ２至於原告主張其至九十年四月三日止，共向被告申請計價四次，被告核定發放
      之四次工程估驗款，所有計價項目、金額及保留款悉依前開備忘錄之內容履行
      ，足證兩造係以前揭備忘錄為承攬契約履行之依據云云，顯有誤導鈞院之嫌。
      蓋該備忘錄本已揭明：「本案在未與業主議價程序完成前，本公司同意按月依
      業主檢驗合格完成量之百分之柒拾先行予貴公司辦理計價，以疏商困」，而被
      告與業主間之議價程序，遲至九十年七月方完成，故至九十年四月三日止之四
      次計價，既均在被告與業主議價程序完成前所為，依上開備忘錄之內容履行，
      乃當然之理，原告之主張顯屬歪曲事實，亦無可採。又系爭備忘錄並未就系爭
      工程款與原告達成任何協議，遑論變更原協議。
（四）再查系爭工程業主發包予被告之總價縱包含勞安、管理利潤及稅捐等費用，亦
      僅為二千九百三十八萬三千八百五十一元，惟被告起訴主張之工程總價為二千
      九百五十七萬九千五百五十元，顯已超過業主發包予被告之金額，在商言商，
      被告顯無賠本分包系爭工程予原告之理，故系爭協議書方明訂以被告與業主議
      訂價格之一定百分比作為分包予原告之工程總價，顯與交易習慣相符，益證原
      告之主張顯無理由，且失公平，其於與被告簽訂系爭協議書後，因認被告與業
      主議價結果不如預期，即否認系爭協議書之約定，亦有違誠信。
三、證據：提出協議書一件、內政部營建署九十年七月二十三日九十營署北字第四○
    九○○二號函暨議價資料一份、原告八十九年十一月二十七日力北000000-0號備
    忘錄一件（以上均為影本）。
    理      由
一、原告於其起訴狀主張被告應給付其八百七十三萬四千零五元，及自九十年八月七
    日起至清償日止，按年息百分之五計算之利息，嗣於其九十一年一月十日民事聲
    明狀變更其聲明為「被告應給付原告八百八十八萬五千二百零五元，及其中八百
    七十三萬四千零五元部分，自民國九十年八月七日起至清償日止，十五萬一千二
    百元部分，自九十年十二月二十九日起至清償日止，均按年息百分之五計算之利
    息」，核屬擴張應受判決事項之聲明，依民事訴訟法第二百五十五條第一項第三
    款之規定，其訴之變更自應准許，合先敘明。
二、本件原告起訴主張其向被告承攬系爭工程，依兩造八十九年十二月四日備忘錄之
    約定，被告同意於其與業主內政部營建署議價完成前，按月依照業主檢驗合格完
    成量之百分之七十予原告先行辦理計價，原告已完成所有工程，並經業主核備，
    ，被告復與業主完成議價，自應給付原告其餘百分之三十款項，然原告除已給付
    第一次至第四次計價之工程款二千零三十七萬九千三百四十五元外，就其餘尾款
    八百七十三萬四千零五元及第五次款十五萬一千二百元，合計八百八十八萬五千
    二百零五元，竟拒不給付，為此依承攬報酬給付請求權之法律關係，訴請被告如
    數給付等語。
三、被告則以：兩造於八十九年十月十九日簽訂之協議書，已約明系爭工程之總工程
    費應以被告與業主議訂價格之百分之八十一為準，然因被告與業主議價程序遲未
    完成，為免原告先行施工後資金周轉困難，兩造遂於八十九年十二月四日簽訂備
    忘錄，約定於被告與業主完成議價程序前，先行按與業主議訂價格之百分之七十
    為標準計價予原告，經以被告與業主議定價格之百分之八十一計算，扣除原告未
    施作項目及已領之款項，本件未付之工程款僅餘一百二十三萬一千四百一十五元
    ，又依兩造協議書之約定，被告所得領取之工程款應保留百分之五即一百零八萬
    四千三百八十七點五元作為工程保留款，俟工程全部完工經業主驗收合格，且原
    告辦妥保固手續後，原告方能領取，原告主張兩造工程款之給付應以備忘錄為依
    據，並非可採等語，資為抗辯。
四、原告主張被告向內政部營建署承攬「台北都會區○○○○道路台北縣側設計計畫
    工程三重市○○○路至中興橋段（第二標）」之3K＋185排水箱涵推進工程後，
    再交由原告分包承作，原告除「堤防鋪面及堤防修護」一項未施作外，已完成系
    爭全部工程，被告已計價核定發放四次工程估驗款計二千零三十七萬九千三百四
    十五元，並由原告領取等事實，為兩造所不爭，堪信原告此部分主張為真實。惟
    原告主張本件依兩造間八十九年十二月四日備忘錄之約定，被告尚應給付其餘百
    分之三十工程尾款及第五次款，合計八百八十八萬五千二百零五元等情，則為被
    告所否認，辯稱兩造間之承攬契約應以八十九年十月十九日之協議書為準，即應
    以其與業主議訂價格之百分之八十一，作為兩造間工程款之計算標準等語。是本
    件爭執之重點即為：兩造間之承攬關係，究應以八十九年十月十九日之協議書，
    抑或應以八十九年十二月四日之備忘錄，作為雙方工程款計算之依據？
（一）按解釋當事人之契約，應以當事人立約當時之真意為準，而真意何在，又應以
      過去事實及其他一切證據資料為斷定之標準，最高法院三十九年台上字第一○
      五三號判例可資參照。次按解釋契約，固須探求當事人立約時之真意，不能拘
      泥於契約之文字，但契約文字業已表示當事人真意，無須別事探求者，即不得
      反捨契約文字而更為曲解，亦有最高法院八十九年台上字第七九號判決意旨可
      參。
（二）經查，依兩造八十九年十月十九日簽訂之協議書，其首段即約定：「國開營造
      股份有限公司（以下簡稱甲方）與力岩營造工程有限公司（以下簡稱乙方），
      茲就『台北都會區○○○○道路台北縣側設計計畫工程三重市○○○路至中興
      橋段（第二標）』（以下簡稱本工程）之3K＋185排水箱涵推進工程，雙方基
      於誠意訂立本協議書以茲（資）雙方遵守‧‧‧」；其第一條約定：「本工程
      之3K+185排水箱涵推進工程部分，甲方以業主（內政部營建署）與甲方議訂價
      格之81%交由乙方承做（包含施工費、稅管費、安衛交維及其他與本推進箱涵
      工程有關之計價項目）」；第二條約定：「付款辦法：每月計價乙次，乙方每
      期應按經甲方及其業主檢驗核可且計價之項目、數量辦理請款，甲方則於收到
      業主給付該部分款項後之每月二十五日付款‧‧‧」等語，第三條至第五條並
      各約定保留款扣除及退還方式、履約保證、驗收合格後之保固等事宜，以上均
      有被告所提出且為兩造所不爭之協議書一紙附卷可稽。是依該協議書之內容，
      已就兩造間所承攬之工程名稱、承作範圍、付款辦法、履約保證、完工保固各
      點詳加約定，並經兩造用印其上，依其性質足以認為係屬兩造間關於系爭工程
      之承攬契約無疑，則兩造間關於系爭工程工程款之計算與發放，自應以該協議
      書之約定內容為依據，被告辯稱本件應依協議書以其與業主議定價格之百分之
      八十一，據以計算原告可得請領之工程款等語，即屬可採。
（三）原告主張兩造簽立之前揭協議書並非正式承攬契約之約定，被告於八十九年十
      二月四日出具之備忘錄始為兩造就系爭承攬契約達成合致之憑據等語，固據其
      提出被告八十九年十二月四日（八九）國土備字第○九三號備忘錄為證。惟查
      ，該備忘錄主旨係記載：「覆貴公司（即指原告）89.11.27力北000000-0號及
      89.11.15 力北000000-0號備忘錄」，其說明則謂：「一、本案在未與業主議
      價程序完成前，本公司（即被告）同意按月依業主檢驗合格完成量之70﹪（現
      金票）先行予貴公司辦理計價‧‧‧，以疏商困」。再依卷內原告八十九年十
      一月十五日力北000000-0號備忘錄，其說明４記載：「─本公司係依與貴公司
      簽訂之正式合約後，方得以貴公司下包名義進場施工，併依工程進度向貴公司
      請款。─迫於業主催工，請貴公司先行依本公司之工程估價單內各項工作報價
      金額之70﹪，於本公司施作完成並經檢驗合格後支付予本公司以為部分工材租
      賃及工資之應付，此應急期限至業主可放款時為止，剩餘工程款及管銷等合約
      各協議款項，亦於業主可發放本部分之可估驗工程進度款額時，再行加減扣抵
      後補足予本公司，並自此後回歸至雙方合約之內行使權利義務」等語。原告八
      十九年十一月二十七日力北000000-0號備忘錄說明３則記載：「本工程一旦動
      工即需使用之工程、材料支出，機械設備之訂購預付款，及其他臨時性租賃，
      皆需事先安排預定，否則無法趕上本工程期限內完成本案，爰本公司財務週轉
      原因，若本案工程款無法如期發放，資金週轉將產生問題，工程無法如期完成
      。故已於89年11月15日去文貴公司呈報上情」等語，亦有該備忘錄在卷可考。
      查兩造於八十九年十月十九日就系爭工程簽訂協議書後，被告遲無法與業主即
      內政部營建署完成議價程序一節，為兩造所不爭，而依上開各該備忘錄內容對
      照以觀，可知被告係因原告於八十九年十一月十五日、同年十一月二十七日二
      度發函後，始於同年十二月四日出具備忘錄予原告，則參酌上開函文之用語文
      字，足見本件係兩造於八十九年十月十九日簽訂協議書後，因被告未能及時與
      業主議定價格，然因原告施作系爭工程仍須事先安排各項材料設備並預先支出
      費用，受有資金壓力，故發函予被告請其先行依原告工程估價單內各項工作報
      價金額之百分之七十予以計價，被告則於八十九年十二月四日出具備忘錄予原
      告，同意在與業主議價程序完成前，按月依業主檢驗合格完成量之百分之七十
      先行計價支付原告，故系爭備忘錄僅為被告與業主議價完成前，兩造間系爭工
      程款暫時給付方式之約定，並非更新或變更原先兩造承攬契約（即協議書）之
      契約內容，關於本件工程款之最終計算方式，仍須回歸八十九年十月十九日協
      議書第一點之約定，即應以被告與業主議定價格之百分之八十一為準；此觀原
      告八十九年十一月十五日力北000000-0號函，其說明４記載：「‧‧‧請貴公
      司先行依本公司之工程估價單內各項工作報價金額之70﹪，於本公司施作完成
      並經檢驗合格後支付予本公司以為部分工材租賃及工資之應付，此應急期限至
      業主可放款時為止，剩餘工程款及管銷等合約各協議款項，亦於業主可發放本
      部分之可估驗工程進度款額時，再行加減扣抵後補足予本公司，並自此後回歸
      至雙方合約之內行使權利義務」等語，亦證當事人之真意為如此。原告主張系
      爭備忘錄始為兩造就承攬契約達成合致之憑據，該備忘錄並已更改先前協議書
      之契約內容云云，揆諸前揭說明，自非可採；又系爭協議書雖於第四條及第六
      條約定兩造於簽立該協議書後，仍須另簽訂正式合約或工程契約，然第六條業
      已載明「本協議書未盡事宜按甲、乙雙方簽訂之工程契約相關規定辦理」，故
      協議書有約定之事項自已足以作為兩造間承攬關係之依據，僅未盡事宜始應依
      兩造另簽訂之工程契約規定辦理而已，縱兩造事後未曾另行簽訂工程契約，亦
      對於協議書已約定事項之效力無影響，是原告執兩造未依約定簽訂正式合約之
      事實，據以主張協議書並非正式承攬契約云云，亦非有理。又兩造先前計價付
      款均按業主檢驗合格完成量之百分之七十計算，固為兩造所不爭，惟此乃被告
      與業主議價程序完成前之臨時計價方法，自不得以兩造先前均按此方式履行而
      謂系爭備忘錄即為兩造工程價款之最終計算依據，故原告主張兩造先前均依備
      忘錄履行，該備忘錄始為兩造承攬關係之依歸云云，顯有誤解。
五、本件依兩造八十九年十月十九日協議書之約定，應以被告與業主內政部營建署議
    定價格之百分之八十一辦理計價請款，詳如前述，茲計算本件原告所得請求之工
    程款如下：
（一）經本院向內政部營建署函詢系爭工程第三次變更設計之計價事宜，得知系爭工
      程第三次變更設計之工程費經議價後為二千九百三十八萬三千八百五十一元（
      含勞安、管理利潤及稅捐），有該署九十一年一月二十三日署營北字第○九一
      三一九○一二八號函可稽，被告自應依該議定金額之百分之八十一計價給付原
      告。被告雖辯稱勞工安全衛生費、環境維護費、營造綜合保險、管理及利潤等
      各項費用，係依議訂價格一定比例而調整，且該等工作均係被告自行進行，不
      應將上述勞安費等費用計入本件工程款，本件議訂價格應僅為二千五百五十萬
      元（含稅為二千六百七十七萬五千元）等語。惟查，兩造協議書第一條即已明
      白約定被告與業主議定價格，應「包含施工費、稅管費、安衛交維及其他與本
      推進箱涵工程有關之計價項目」，故被告與業主議定價格之金額自應包括勞安
      及管理利潤等費用，被告辯稱該部分應予扣除不予計算，並非可採。
（二）依兩造協議書第二條、第三條之約定，本件被告給付予原告之金額，尚應保留
      百分之五之金額為工程保留款，該保留款應於系爭工程全部完工並經業主正式
      驗收合格、被告辦妥保固手續後無息退還原告。查原告除「堤防鋪面及堤防修
      護」一項未施作外，已完成全部工程，此為兩造所不爭，惟原告迄今未能提出
      辦妥保固手續之證明，自應於其可得請領之工程款中扣除百分之五作為工程保
      留款。被告辯稱本件應扣除百分之五之金額為工程保留款，自屬有據；原告主
      張其並無保證被告與業主承攬之所有工程全部完工，並經業主正式驗收合格之
      義務云云，與兩造協議書之約定不符，尚難採信。
（三）查被告與業主內政部營建署之議定價格為二千九百三十八萬三千八百五十一元
      （含勞安、管理利潤及稅捐），被告應將其中百分之八十一即二千三百八十萬
      零九百一十九元（元以下四捨五入，以下計算方式均同）計價給付予原告（
      00000000×81﹪≒00000000），而該金額尚應扣除原告已領取之前四次工程款
      及未施作之「堤防鋪面及堤防修護」項目。查原告已自被告處領取二千零三十
      七萬九千三百四十五元，此為兩造所不爭，又依卷內內政部營建署九十一年一
      月二十三日署營北字第○九一三一九○一二八號函所附附件一「新增單價議定
      書」及「內政部營建署詳細表」所示，被告與該署就「堤防鋪面及堤防修護」
      項目之議定價格為九萬零五百二十四元，則依百分之八十一計算，尚應扣除七
      萬六千九百九十元（含稅，計算方式：90524×1.05×81%≒76991）。故原告
      本件得請求之金額為議定價格百分之八十一即二千三百八十萬零九百一十九元
      ，扣除先前計價已領取之二千零三十七萬九千三百四十五元，及未施作項目七
      萬六千九百九十一元後，為三百三十四萬四千五百八十三元（00000000－0000
      0000－00001＝0000000）。
（四）又依協議書第二、三條之約定，原告所得領取之金額應保留百分之五為工程保
      留款，俟原告辦妥保固手續後退還，查原告尚未辦妥保固手續，自應扣除其所
      得領取工程款（依被告與業主計價金額之百分之八十一）之百分之五，作為工
      程保留款，其金額為一百一十九萬零四十六元（00000000×5﹪≒0000000）。
（五）綜上，原告本得領取工程款三百三十四萬四千五百八十三元，扣除工程保留款
      一百一十九萬零四十六元後，本件原告所得請求之工程款應為二百一十五萬四
      千五百三十七元（0000000－0000000＝0000000）。
六、綜上所述，本件應以兩造八十九年十月十九日簽訂之協議書，為計算本件工程款
    之依據。從而原告依據承攬報酬給付請求權之法律關係，請求被告給付工程款二
    百一十五萬四千五百三十七元，自屬有理。又按「給付無確定期限者，債務人於
    債權人得請求給付時，經其催告而未為給付，自受催告時起，負遲延責任。其經
    債權人起訴而送達訴狀，或依督促程序送達支付命令，或為其他相類之行為者，
    與催告有同一之效力」、「前項催告定有期限者，債務人自期限屆滿時起負遲延
    責任」，民法第二百二十九條第二、三項規定甚明，查本件給付並無確定期限，
    然原告曾於九十年七月二十六日以力國開三重環快文第900726-1號函催告被告於
    文到三日內給付，被告係於同年八月三日收受該函，有原告提出之掛號郵件收件
    回執在卷可參，且為被告所不爭，被告自應於催告期限屆滿翌日即九十年八月七
    日起，負遲延責任；故原告就上述工程款併請求被告給付自九十年八月七日起至
    清償日止，按年息百分之五計算之法定遲延利息，自亦有據。其逾上開應予准許
    部分金額及利息之請求，為無理由，應予駁回。
七、本件原告勝訴部分，兩造均陳明願供擔保，分別聲請宣告假執行或免為假執行，
    經核均無不合，爰分別酌定相當之擔保金額准許之。至於原告敗訴部分，其假執
    行之聲請已失所依據，應予駁回。
八、本件判決事證已臻明確，兩造其餘攻擊防禦及舉證，核與判決結果無影響，爰不
    另一一論述，附此敘明。
九、據上論結，本件原告之訴為一部有理由、一部無理由，依民事訴訟法第七十九條
    但書、第三百九十條第二項、第三百九十二條，判決如主文。
中　　　華　　　民　　　國　　九十一　　年　　　五　　　月　　  三  　　日
                                        民事第二庭審判長法  官  丁蓓蓓
                                                        法  官  黃雯惠
                                                        法  官  林庚棟
右為正本係照原本作成
如對本判決上訴，須於判決送達後廿日內向本院提出上訴狀
中　　　華　　　民　　　國　　九十一　　年　　　五　　　月　　  三  　　日
~B法院書記官　劉芳菊
